【裁判字號】    96,訴,737
【裁判日期】    970415
【裁判案由】    綜合所得稅
【裁判全文】
臺中高等行政法院判決
                                     96年度訴字第00737號
                              .
原      告  甲○○
被      告  財政部臺灣省中區國稅局
代  表  人  乙○○
訴訟代理人  丙○○
上列當事人間因綜合所得稅事件，原告不服財政部中華民國96年
10月12日台財訴字第09600401730號訴願決定，提起行政訴訟，
本院判決如下︰
    主  文
原告之訴駁回。
訴訟費用由原告負擔。
    事  實
壹、事實概要：
    緣原告民國（下同）90年度綜合所得稅結算申報，經被告機
    關依據財政部臺北市國稅局（下稱臺北市國稅局）通報資料
    ，查獲其涉嫌利用王夢蓮、陳秋香2人名義買賣上市（櫃）
    公司股票，分散營利及利息所得新台幣（下同）1,633,438
    元及785,544元，另查得尚漏報營利所得8,733元、利息所得
    32,010元及配偶古淑美所有坐落臺中市○○○街41號房屋租
    賃所得17,469元，除併歸課原告90年度綜合所得總額為4,41
    6,136元，核定應納稅額807,240元（訴願決定誤載為870,24
    0元）外，並按所漏稅額454,098元處以1倍之罰鍰計454,000
    元（計至百元止）。原告對核定租賃所得、分散營利及利息
    所得與罰鍰部分不服，申經被告機關復查結果，除獲准註銷
    租賃所得17,469元及追減罰鍰1,500元（454,000元－1,500
    元＝452,500元）外，其餘未獲變更。原告對核定分散營利
    及利息所得與罰鍰部分猶表不服，提起訴願遭決定駁回，遂
    提起行政訴訟。
貳、兩造聲明：
  一、原告聲明求為判決：
（一）訴願決定及原處分（復查決定）關於分散營利及利息所得
      暨罰鍰不利於原告之部分均撤銷。
（二）訴訟費用由被告負擔。
  二、被告聲明求為判決：
      駁回原告之訴。
參、兩造之爭點：
  一、原告主張之理由：
（一）關於分散營利及利息所得部分：
  １、以王夢蓮名義分散營利及利息所得部分：原告與王夢蓮之
      父王宗賢為多年好友，因王夢蓮欲投資股票，而由原告貸
      予資金作為買賣股票之用。雙方曾於90年簽訂委託授權及
      受任委託承諾書，由王夢蓮授權原告代理其與統一綜合證
      券公司訂立委託買賣證券開戶契約，並由原告代為買賣上
      市及上櫃證券，竟遭臺北市國稅局稱，原告以王夢蓮名義
      ，受分散90年度營利及利息所得，認事用法顯有未當，理
      由如下：
（１）就法令面而言，消費借貸契約之訂立，法律上並無應以書
      面為之之規定，民法第3條第1項所謂依法律之規定有使用
      文字之必要者，即不包含消費借貸契約在內。另就社會習
      慣，一般以借貸為業靠利息謀生之行業於貸出資金時，為
      保障其本金，均會要求保全措施，惟因原告與王夢蓮之父
      王宗賢為多年好友，王夢蓮與原告關係非比尋常，借貸之
      間只憑一句話一個信用，一份情誼，信用與情誼有時比可
      有可無之形式借貸文件及保全債權措施有用，此亦無違一
      般經驗法則。另貸與王夢蓮之巨額資金，均用於買賣上市
      （櫃）股票，且委託原告操作，無須擔憂本金追討無著之
      情況，當然不須任何保全措施。又該筆借款於國稅局查獲
      前業已返還，併此敘明。
（２）依王夢蓮統一綜合證券（股）公司提供之帳戶之買賣資料
      計算交易損益：北商銀獲利62,928元，台化獲利247,903
      元，友訊損失2,805,512元，南科獲利191,997元，敬鵬損
      失426,777元，燁輝損失175,062元，榮化獲利3,220,974
      元，總計交易利益316,415元，加上現金股息4,945,660元
      ，扣除利息601,066元，以及92年綜合所得稅1,307,210元
      ，93年綜合所得稅退稅636元後，淨獲利3,354,471元，已
      全數匯予王夢蓮，另原告於90年度向王夢蓮收取之利息45
      4,871元，原告已自動補報並補繳稅款，而王夢蓮投資股
      票亦均有申報綜合所得稅。
（３）有關被告機關訴稱「．．．原告於訴願時提示所謂王夢蓮
      2001年8月1日書立之借據及2005年5月15日信函，惟後者
      與原告另綜合所得稅及罰鍰事件訴願案所提示之文件（未
      押註日期）不符且當時亦未提示所謂之「借據」，系爭文
      件既內容空泛，復無具體佐證資料．．．」乙節，除檢附
      王夢蓮2002年5月15日之信件及2001年8月1日之借據外，
      另檢附96年10月23日由王夢蓮親筆簽名並經我國駐英臺北
      代表處認證之聲明書，供確為借貸之佐證。
  ２、以陳秋香名義分散所得部分：國稅局訴稱原告以陳秋香名
      義，受分散90年營利所得1,541,692元、利息所得263,921
      元。歷年在陳秋香名下除權息之股票，皆由其自有資金所
      投資，亦非原告利用其帳戶分散所得，其資金係於73年以
      後陸續以現金交付給原告之互助會款，當時之會首廖學致
      ，現仍建在，原告向中央信託局申請提供資金流程，因事
      隔20多年，銀行已無法提供73年度之資金流程，僅能提供
      75年度以後之存款分戶帳卡，另其夫賣了虎尾一塊祖產空
      地，其中2,500,000元，以現金分4次交給原告，操作股票
      多年後，因原告罹患鼻咽癌，恐有不測，才由陳秋香自行
      開戶存入，以資區隔，詎料，竟遭國稅局認定為分散所得
      ，陳秋香亦無法接受，至今仍拒領該筆退稅款，乃因該筆
      除權息確為其所得，該筆資金之「所有權」屬其所有，故
      陳秋香所爭者為該筆資金之「所有權」，非稅捐核課之多
      寡。
  ３、綜上，國稅局訴稱以王夢蓮分散所得之部分實為借貸關係
      ，且其「借出」與「償還」之事實均在國稅局「查獲前」
      ，尚非臨訟補具，事後償還。另國稅局訴稱以陳秋香分散
      所得之部分，實為陳秋香其本身之資金，故現仍在陳秋香
      之帳戶內，不能轉回，與國稅局所稱之「分散所得」完全
      不符。
（二）關於罰鍰部分：本件被告機關依據臺北市國稅局通報資料
      ，以原告90年度綜合所得稅結算申報，漏報以王夢蓮及陳
      秋香名義之營利及利息所得，遂按所稱漏稅額處以1倍罰
      鍰計452,500元，本案非屬分散所得已如上述，應予撤銷
      ，其罰鍰即失所附麗，亦應予以撤銷。
  二、被告主張之理由：
（一）關於分散營利及利息所得部分：
  １、按「個人之綜合所得總額，以其全年下列各類所得合併計
      算之：第1類：營利所得：公司股東所獲分配之股利總額
      、合作社社員所獲分配之盈餘總額、合夥組織營利事業之
      合夥人每年度應分配之盈餘總額、獨資資本主每年自其獨
      資經營事業所得之盈餘總額及個人一時貿易之盈餘皆屬之
      ．．．。第4類：利息所得：凡公債、公司債、金融債券
      、各種短期票券、存款及其他貸出款項利息之所得。」及
      「納稅義務人應於每年5月1日起至5月31日止，填具結算
      申報書，向該管稽徵機關，申報其上一年度內構成綜合所
      得總額．．．之項目及數額，以及有關減免、扣除之事實
      ，並應依其全年應納稅額減除．．．扣繳稅額及可扣抵稅
      額，計算其應納之結算稅額，於申報前自行繳納。」為所
      得稅法第14條第1類前段、第4類前段及第71條第1項前段
      所明定。次按「查納稅義務人利用他人名義分散股利所得
      ，藉以規避累進綜合所得稅負之案件認定原則如次．．．
      五居住國內之納稅義務人利用居住國外之其他直系親屬或
      三親等以內旁系血親分散所得者，比照前4項規定辦理。
      六根據資金流程查明利用前列各款規定以外者之名義分散
      所得，納稅義務人如不能提出足以採信之具體反證者，一
      律按分散所得依法補稅送罰。」「納稅義務人分散所得應
      補稅額應先扣除受利用分散人溢繳稅額後再行發單補徵．
      ．．基於同一筆所得不應重複課徵之原則，關於分散所得
      案件，於補徵分散人稅款時，仍應扣除受利用分散人溢繳
      稅款後，就其差額補徵之。」為財政部62年2月26日台財
      稅第31471號及62年3月21日台財稅第32131號函所明釋。
      又「當事人主張事實須負舉證責任倘其所提出之證據不足
      為主張事實之證明自不能認其主張之事實為真實。」最高
      行政法院36年判字第16號著有判例。
  ２、本件被告機關依臺北市國稅局通報查得資料，以原告於90
      年度利用友人王宗賢之女王夢蓮（68年次）、原告之妹陳
      秋香名義，買賣上市（櫃）公司股票，分散營利及利息所
      得1,633,438元及785,544元，乃歸課原告當年度綜合所得
      稅。原告不服，主張略以：(一)王夢蓮於90至93年間欲投資
      股票，缺乏資金，原告基於朋友關係貸予資金，並經王夢
      蓮授權代為開戶操作買賣股票、辦理交割，有委託授權及
      受委任書可證。因該段期間王夢蓮在國外就學，故投資買
      賣股票所得之收益，已先後匯款565萬元存入王夢蓮國外
      存款帳戶，亦有匯出匯款申請書可稽。原告與王夢蓮間僅
      係單純之資金往來關係。另90年間曾以王夢蓮名義存款外
      幣利息部分應歸其所有。(二)原告胞妹陳秋香於73年間參加
      互助會，曾交付3筆款項計50萬元，由其代為投資，此外
      胞妹之夫婿曾於83年間出售土地，其中250萬元土地價款
      ，亦係授權交由其代為投資股票，陳秋香係以自有資金投
      資股票，並非受原告利用分散所得之人頭戶云云，申經被
      告機關復查決定以，(一)原告在臺北市國稅局個案調查時，
      於95年3月1日函復聲稱，其與王夢蓮並無任何資金往來關
      係，僅係借用王夢蓮名義買賣股票，藉以增加融資融券額
      度，王夢蓮投資股票之資金皆為其所有，股票資金提存與
      王夢蓮無涉等情在案；王夢蓮亦於94年10月12日說明其於
      90年起提供統一綜合證券公司之證券買賣帳戶借予原告使
      用，其間資金提存皆為原告辦理，有原告及王夢蓮上開說
      明書影本可稽；查王夢蓮為68年出生，於90年間僅22歲，
      方成年並無資金能力且在英國留學，原告主張基於朋友關
      係而貸與款項為王夢蓮投資股票，並將獲利匯入王夢蓮國
      外存款帳戶乙節，經被告機關以96年5月15日中區國稅法
      二字第0960022442號函請原告提示相關事證供核，原告僅
      提示王夢蓮92年7月28日結購33,000英鎊匯往國外水單，
      惟所辯借貸關係，並無任何借貸文件可稽且無任何保全措
      施，顯不符一般經驗法則。(二)至原告主張其妹陳秋香曾交
      付互助會款50萬元與出售土地款250萬元，委託其代為操
      作投資股票，截至88年底其妹投資獲利已達3,500萬元云
      云，原告亦無法提示代為投資股票之標的、投資金額以及
      各該年度雙方確認投資損益之相關證明文據供核。(三)另訴
      稱借用王夢蓮名義儲存外幣存款利息應歸其所有部分，查
      原告雖於95年5月2日補報原歸屬王夢蓮所有利息所得454,
      871元（所得給付單位：世華聯合商業銀行臺中分行，所
      得總額：503,249元），惟系爭補報行為係在調查基準日
      94年8月16日以後，已由原查核單位臺北市國稅局併計於
      原告利用王夢蓮名義分散利息所得項下。(四)原告所辯各節
      ，未能提示具體事證，以實其說，委無可採。原核定並無
      不合等為由，駁回其復查之申請。原告仍表不服，提起訴
      願，亦經財政部支持被告機關見解而駁回其訴願。
  ３、訴訟意旨略謂：原告訴稱其與王夢蓮之父王宗賢係多年好
      友，基於信用與情誼而借貸，且貸與王夢蓮之巨額資金均
      委託原告操作買賣上市櫃公司股票，並無日後追討無著之
      虞，故無形式之借貸文件及保全債權措施，此亦無違一般
      經驗法則；王夢蓮股票投資所得，扣除應納稅額及使用資
      金利息，餘額已匯歸王夢蓮所有，原告並非利用他人名義
      分散所得。又陳秋香投資股票係以其自有資金，來源除自
      73年起陸續以其參加互助會積蓄外，尚有其夫出售祖產所
      獲之資金，而非原告借用其帳戶投資云云。
  ４、本件被告機關據臺北市國稅局通報資料，以原告與其妹陳
      秋香、友人王宗賢之女王夢蓮於90至93年間資金往來頻繁
      ，原告原主張係借用陳秋香、王夢蓮名義買賣股票，有95
      年3月1日親筆寫之說明書附案可稽。原告事後反悔，變更
      說辭，改辯稱王夢蓮向原告借貸資金、陳秋香以自有資金
      委請其投資買賣股票，惟斯時王夢蓮年紀尚輕且在國外就
      學，而原告係以投資股票為業，托辭借款予王夢蓮投資，
      顯不合常情，業經被告機關復查決定論駁綦詳。原告復辯
      稱，其代王夢蓮投資股票之交易損益：北商銀獲利62,928
      元，台化獲利247,903元，友訊損失2,805,512元，南科獲
      利191,997元，敬鵬損失426,777元，燁輝損失175,062元
      ，榮化獲利3,220,974元，結算損益交易獲利316,415元，
      另獲配現金股息4,945,660元，合計獲利5,262,075元，扣
      除利息及王夢蓮綜合所得稅後，淨獲利已全數匯予王夢蓮
      ，有王夢蓮96年（起訴狀書誤寫76年）10月23日親筆簽名
      並經我國駐英臺北代表處認證之聲明書為證等語。惟據統
      一綜合證券股份有限公司提供之買賣資料顯示，其股票交
      易均發生於92或93年間，尚難證明與本件系爭90年度原告
      分散營利及利息所得有何關涉；而該投資買賣股票收益明
      細表，亦僅係其個人主觀自行計算之數額，對於系爭年度
      投資股票標的、投資金額、實際借貸金額、期間、利息如
      何計算等節，迄今尚乏足資證明相關結算投資損益明細之
      往來證明文件供核；另其提示所謂王夢蓮書立之借據，並
      未填載借款金額、如何計息或償還方式等，不僅內容空泛
      ，亦無原始信函或雙方往來文件可供查證，原告雖另補具
      2002年5月15日及96年10月23日王夢蓮之聲明書影本，惟
      均非原始客觀證明文件，顯為事後彌縫所為；至其訴稱已
      將投資獲利金額匯款予王夢蓮乙節，然該資金移動之真正
      原因，或為借貸或為贈與或為其他緣由，揆諸王夢蓮於90
      年間年僅20餘歲且在英國留學，原告復陳稱王夢蓮並無資
      金能力，則雙方確有巨額金錢借貸關係存在，卻無任何借
      貸文件可稽，亦無任何保全債權措施，顯不符一般經驗法
      則。綜上，原告所辯各節，委無可採。
  ５、又原告因同一事實之91至93年度綜合所得稅及罰鍰事件，
      訴經大院96年度訴字第00499號判決在案，上開判決雖謂
      ：被告機關所為91至93年度課稅及罰鍰，尚有關於分散所
      得案件，於補徵分散人稅款時，未扣除受利用分散人溢繳
      稅款後，就其差額補徵之情形，違反財政部62年3月21日
      台財稅第32131號函釋規定，則被告機關補稅及罰鍰處分
      即有違誤，訴願決定予以維持，亦有不當，原告訴請撤銷
      為有理由，爰將訴願決定及原處分（復查決定）均予撤銷
      ，著由被告機關究明分散利息人王夢蓮及陳秋香91年度至
      93年度綜合所得稅核定退稅或補稅情形，據以核定原告91
      年度至93年度正確之應補稅額及罰鍰金額，另為適法之處
      分。然本件原告90年度系爭分散營利所得1,633,438元及
      利息所得785,544元，經被告機關歸課原告綜合所得總額
      4,416,136元，應納稅額807,240元（被告機關答辯狀誤植
      為870,240元），嗣經復查決定變更核定綜合所得總額4,3
      98,667元，應納稅額802,000元，並扣除扣繳及可扣抵稅
      額578,128元（含分散所得之扣繳及可扣抵稅額447,961元
      ）、結算已自繳稅額8,073元暨原補繳稅額360,052元（含
      原告95年4月25日補報補繳348,000元）後，核定應退稅額
      144,253元（計算式：802,000－578,128－8,073－360,05
      2＝-144,253），並無違誤。至有關受利用分散人王夢蓮
      及陳秋香90年度綜合所得稅，於剔除系爭營利及利息所得
      暨扣繳及可扣抵稅額後，分別經財政部臺北市國稅局士林
      稽徵所及臺灣省北區國稅局桃園縣分局核定應補稅額58,4
      91元及178,237元在案，併予陳明。
（二）關於罰鍰部分：
  １、按「納稅義務人已依本法規定辦理結算申報，但對依本法
      規定應申報課稅之所得額有漏報或短報情事者，處以所漏
      稅額兩倍以下之罰鍰。」為所得稅法第第110條第1項所明
      定。次按「納稅義務人利用他人名義分散所得之案件，其
      應補稅額之計算，依本部62年3月21日台財稅第32131號函
      規定，係採實質課稅原則，應先扣除受利用分散人溢繳稅
      額後再行發單補徵。漏稅額之計算，亦應先行扣除受利用
      分散人溢繳之稅額後再據以裁處罰鍰。」為財政部90年12
      月24日台財稅字第0900456675號令所明釋。
  ２、原告90年度借用王夢蓮及陳秋香名義買賣上市（櫃）公司
      股票，分別分散營利及利息所得1,633,438元及785,544元
      ，並短漏報本人及配偶營利所得8,733元、利息所得32,01
      0元及租賃所得17,469元（屬漏報免罰），合計2,477,194
      元，經被告機關按所漏稅額454,098元處1倍罰鍰454,000
      元（計至百元止）。原告不服申經復查獲追減1,500元，
      其仍表不服，提起訴願，經財政部訴願決定駁回。
  ３、訴訟意旨略謂：原告併同本稅提起訴訟，主張並無分散所
      得情事，應撤銷罰鍰云云。
  ４、本件系爭分散所得，經被告機關核定原告應納稅額802,00
      0元已如前述，有關漏稅額之計算，係以上開核定全部應
      納稅額，扣除原告申報及核定應稅免罰部分應納稅額138,
      067元暨短漏報所得額之扣繳及可扣抵稅額448,138元（含
      分散所得之扣繳及可扣抵稅額447,961元），再加計受利
      用分散人溢退稅款236,728元（王夢蓮58,491元＋陳秋香
      178,237元）後，按所漏稅額452,527元（計算式：802,00
      0－138,067－448,134＋236,728＝452,527）處1倍罰鍰45
      2,500元（計至百元止），亦無違誤。
    理  由
壹、本件原告起訴後被告代表人變更為乙○○（原代表人鄭宗典
    ），並聲明承受訴訟，核無不合，先予敘明。
貳、分散營利及利息所得部分：
一、按「個人之綜合所得總額，以其全年下列各類所得合併計算
    之：第一類：營利所得：公司股東所獲分配之股利總額、合
    作社社員所獲分配之盈餘總額、合夥組織營利事業之合夥人
    每年度應分配之盈餘總額、獨資資本主每年自其獨資經營事
    業所得之盈餘總額及個人一時貿易之盈餘皆屬之。．．．第
    四類、利息所得：凡公債、公司債、金融債券、各種短期票
    券、存款及其他貸出款項利息之所得．．．。」「納稅義務
    人應於每年5月1日起至5月31日止，填具結算申報書，向該
    管稽徵機關，申報其上一年度內構成綜合所得總額．．．之
    項目及數額，以及有關減免、扣除之事實，並應依其全年應
    納稅額減除．．．扣繳稅額及可扣抵稅額，計算其應納之結
    算稅額，於申報前自行繳納。」分別為所得稅法第14條第1
    類、第4類及第71條第1項前段所明定。又「查納稅義務人利
    用他人名義分散股利所得，藉以規避累進綜合所得稅負之案
    件認定原則如次：．．．五居住國內之納稅義務人利用居住
    國外之其他直系親屬或三親等以內旁系血親分散所得者，比
    照前四項規定辦理。六根據資金流程查明利用前列各款規定
    以外者之名義分散所得，納稅義務人如不能提出足以採信之
    具體反證者，一律按分散所得依法補稅送罰。」「納稅義務
    人分散所得應補稅額應先扣除受利用分散人溢繳稅額後再行
    發單補徵．．．基於同一筆所得不應重複課徵之原則，關於
    分散所得案件，於補徵分散人稅款時，仍應扣除受利用分散
    人溢繳稅款後，就其差額補徵之。」財政部62年2月26日台
    財稅第31471號及62年3月21日台財稅第32131號函釋有案。
二、本件被告機關依據臺北市國稅局通報查得資料，以原告於90
    年度利用友人王宗賢之女王夢蓮（68年次）、原告之妹陳秋
    香名義，買賣上市（櫃）公司股票，分散營利及利息所得1,
    633,438元及785,544元，乃歸課原告當年度綜合所得稅。原
    告不服，主張略以：(一)王夢蓮於90至93年間欲投資股票，缺
    乏資金，原告基於朋友關係貸予資金，並經王君授權代為開
    戶操作買賣股票、辦理交割，有委託授權及受委任書可證。
    因該段期間王君在國外就學，故投資買賣股票所得之收益，
    已先後匯款565萬元存入王君國外存款帳戶，亦有匯出匯款
    申請書可稽。原告與王夢蓮間僅係單純之資金往來關係。另
    90年間曾以王夢蓮名義存款外幣利息部分應歸其所有。(二)原
    告胞妹陳秋香於73年間參加互助會，曾交付3筆款項計50萬
    元，由其代為投資，此外胞妹之夫婿曾於83年間出售土地，
    其中250萬元土地價款，亦係授權交由其代為投資股票，陳
    君係以自有資金投資股票，並非受原告利用分散所得之人頭
    戶云云，申經被告機關復查決定以，(一)原告在臺北市國稅局
    個案調查時，於95年3月1日函復聲稱，其與王夢蓮並無任何
    資金往來關係，僅係借用王君名義買賣股票，藉以增加融資
    融券額度，王君投資股票之資金皆為其所有，股票資金提存
    與王君無涉等情在案；王夢蓮亦於94年10月12日說明其於90
    年起提供統一綜合證券公司之證券買賣帳戶借予原告使用，
    其間資金提存皆為原告辦理，有原告及王君上開說明書影本
    可稽；查王君為民國68年出生，於90年間僅22歲，方成年並
    無資金能力且在英國留學，原告主張基於朋友關係而貸與款
    項為王君投資股票，並將獲利匯入王君國外存款帳戶乙節，
    經被告機關以96年5月15日中區國稅法二字第0960022442號
    函請原告提示相關事證供核，原告僅提示王夢蓮92年7月28
    日結購33,000英鎊匯往國外水單，惟所辯借貸關係，並無任
    何借貸文件可稽且無任何保全措施，顯不符一般經驗法則。
    (二)至原告主張其妹陳秋香曾交付互助會款50萬元與出售土地
    款250萬元，委託其代為操作投資股票，截至88年底其妹投
    資獲利已達3,500萬元云云，原告亦無法提示代為投資股票
    之標的、投資金額以及各該年度雙方確認投資損益之相關證
    明文據供核。(三)另主張借用王君名義儲存外幣存款利息應歸
    其所有部分，查原告雖於95年5月2日補報原歸屬王夢蓮所有
    利息所得454,871元（所得給付單位：世華聯合商業銀行臺
    中分行，所得總額：503,249元），惟系爭補報行為係在調
    查基準日94年8月16日以後，已由原查核單位臺北市國稅局
    併計於原告利用王君名義分散利息所得項下。(四)原告所辯各
    節，未能提示具體事證，以實其說，委無可採。原核定並無
    不合等為由，駁回其復查之申請。原告不服，提起訴願主張
    略以：(一)原告95年3月1日稱與王夢蓮並無任何資金往來關係
    ，僅係借用王君名義買賣股票云云，係因臺北市國稅局欲將
    該資金關係以「贈與」論處，原告不諳稅法而為之陳述，實
    情係原告與王君之父王宗賢為多年好友，借貸資金予王君作
    為買賣股票之用，且只憑一句話、一個信用、一份情誼，無
    須形式之借貸文件及保全債權措施。(二)王夢蓮股票投資所得
    ，扣除應納稅額及使用資金利息，餘額均歸王君所有，作為
    留學支用，由資金動用流程即可知悉借貸型態至為明確，原
    告並非利用他人名義分散所得。(三)陳秋香投資股票係以其自
    有資金，來源除參加互助會積蓄外，尚有83年間夫婿出售祖
    產長年累積之資金，及歷年除權除息之股票，而非原告借用
    其帳戶投資，與提示投資股票之標的、投資金額及投資損益
    無涉等語，經訴願決定遞予駁回。原告仍不服，提起本件行
    政訴訟，為如事實欄所載之主張。
三、 經查：
（一）按租稅稽徵程序，稅捐稽徵機關雖依職權調查原則而進行
      ，惟有關課稅要件事實，多發生於納稅義務人所得支配之
      範圍，稅捐稽徵機關掌握困難，為貫徹公平合法課稅之目
      的，因而課納稅義務人協力義務，包括申報義務、記帳義
      務、提示文據義務等，納稅義務人違背上述義務，在行政
      實務上即產生由稅捐稽徵機關片面核定等不利益之後果，
      而減輕稽徵機關之證明程度（司法院釋字第218、356、53
      7號解釋及最高行政法院91年度判字第1867號判決參照）
      。次按實質課稅及租稅負擔公平原則，均為稅制基本指導
      原則之一，而租稅法所重視者，應為足以表徵納稅能力之
      實質的經濟事實，而非其外觀之法律行為，對實質上相同
      經濟活動所產生之相同經濟利益，應課以相同之租稅，始
      符合租稅法律主義所要求之公平及實質課稅原則，故有關
      課徵租稅構成要件事實之判斷及認定，自亦應以其實質上
      經濟事實關係及所產生之實質經濟利益為準，否則勢將造
      成鼓勵投機或規避稅法之適用，無以實現租稅公平之基本
      理念及要求。首揭財政部函釋符合法律規定意旨，得予適
      用。
（二）本件被告機關依據臺北市國稅局通報查得資料，以原告於
      90年度利用友人王宗賢之女王夢蓮（68年8月10日出生-原
      處分卷第78頁）、原告之妹陳秋香（46年8月31日出生-原
      處分卷第75頁）名義，買賣上市（櫃）公司股票，分散營
      利及利息所得1,633,438元及785,544元（原處分卷第87、
      91頁）。而原告在臺北市國稅局以95年2月24日財北國稅
      審二字第0950202592號函查略以原告「於90年至94年止與
      王夢蓮資金往來頻繁，請查告其原委為何？並請提供相關
      證明資料」時（原處分卷第72頁），原告於95年3月1日函
      復稱：「有關本人於90年至94年止與王夢蓮資金往來乙節
      ，恐有誤會，經查本人並未與之有任何資金往來，實情乃
      本人為期在往來之統一證券新臺中分公司增加融資融券之
      額度，借用王夢蓮之名義買賣股票，相關國泰世華銀行臺
      中分行王夢蓮帳號之資金皆為本人所有，因買賣股票有資
      金存提，皆與王夢蓮無涉，並無所稱資金往來頻繁情事」
      等語（原處分卷第74頁）；王夢蓮亦於94年10月12日函復
      臺北市國稅局94年10月5日財北國稅審二字第0940213333
      號函查王夢蓮「於92年間陸續投資李長榮化學工業股份有
      限公司、敬鵬工業股份有限公司、南亞科技股份有限公司
      及友訓科技股份有限公司之股份，請說明並提供取得上述
      投資之資金來源、付款情形等相關資料供核」時稱：「貴
      局94年10月5日財北國稅審二字第0940213333號函囑本人
      提供購股資金來源說明乙節，經查上開係本人於90年起提
      供統一綜合證券公司之證券買賣帳戶供甲○○先生使用，
      期間資金存提皆為甲○○先生辦理」等語（原處分卷第66
      至68頁）。原告雖事後變更主張稱前揭情形係王夢蓮向原
      告借貸資金、陳秋香以自有資金委請其投資買賣股票，並
      提出王夢蓮90年1月4日、90年8月1日分別書立之委託授權
      及受任承諾書、借據暨91年5月15日信函，與陳秋香88年1
      月27日書具之委託授權及委任承諾書（訴願卷第58頁）、
      95年3月15日函復臺北市國稅局95年3月7日財北國稅審二
      字第0950202590號函詢「於90年至94年止與王夢蓮資金往
      來頻繁，請查告其原委如何？並請提供相關證明資料」時
      稱：「經查上開係本人提供證券交易戶及資金，委任授權
      甲○○先生。期間資金存提皆由甲○○先生辦理」云云（
      原處分卷第63、64頁）等資料；又稱其代王夢蓮投資股票
      之交易損益：北商銀獲利62,928元，台化獲利247,903元
      ，友訊損失2,805,512元，南科獲利191,997元，敬鵬損失
      426,777元，燁輝損失175,062元，榮化獲利3,220,974元
      ，結算損益交易獲利316,451元，另獲配現金股息4,945,
      660元，合計獲利5,262,111元，扣除利息及王夢蓮綜合所
      得稅後，淨獲利已全數匯予王夢蓮，有王夢蓮96年（起訴
      狀書誤寫76年）10月23日親筆簽名並經我國駐英臺北代表
      處認證之聲明書為證（本院卷第20至34頁及第37頁正、背
      面）等情。惟據統一綜合證券股份有限公司提供之買賣資
      料（本院卷第21至31頁）顯示，其股票交易均發生於92或
      93年間，尚難證明與本件系爭90年度原告分散營利及利息
      所得有何關涉；而該投資買賣股票收益明細表（本院卷第
      20頁），亦僅係原告個人主觀自行計算之數額，對於系爭
      年度投資股票標的、投資金額、實際借貸金額、期間、利
      息如何計算等節，迄未提供足資證明相關結算投資損益明
      細之往來證明文件供核；另其提示90年8月1日王夢蓮書立
      之借據（本院卷第36頁），並未填載借款金額、如何計息
      或償還方式等，不僅內容空泛，亦無原始信函或雙方往來
      文件可供查證，原告雖另補具91年5月15日及96年10月23
      日王夢蓮之信函及聲明書影本，惟均非原始客觀證明文件
      。參以前揭「委託授權及受任承諾書」王夢蓮書立之日期
      為「90年1月4日」（本院卷第19頁），然王夢蓮上開借據
      之日期為「90年8月1日」，內容僅載稱：「本人王夢蓮因
      為要赴英國倫敦留學，因留學期間費用昂貴，除將以本人
      投資挹注之外，不足之數擬向甲○○先生週轉，待學成就
      業之後再分期奉還」，而其91年5月15日信函則載稱：「
      感謝您的幫助讓我這次赴英國留學能順利成行，快1年了
      在UCL生活、學業，都能適應，研究的進展也順利，只是
      倫敦這裡的物價貴的嚇人，負擔很重，我聽朋友說『最近
      臺灣的股市可以進場，陳伯伯您的投資經驗豐富又相當成
      功，我希望能借助您的操盤經驗投資股市，若能從中獲取
      一些利得或許能減輕一些我的經濟負擔』，至於該投資哪
      些標的股票，就請陳伯伯和我爸爸參考商定即可，日常買
      進賣出事宜就請陳伯伯為我操盤即可，倘能有所獲利，所
      得請陳伯伯為我匯來英國」等語，依王夢蓮91年5月15日
      信函所載內容，王夢蓮於書寫該信函時原告尚未受託從事
      買賣股票，且該函亦未說明王夢蓮委請原告代為操作買賣
      股票之資金來源，顯見上開借據、書信及說明書均為事後
      彌縫所為，亦即原告95年3月1日（原處分卷第74頁）及王
      夢蓮94年10月12日（原處分卷第68頁）所為說明，始與事
      實相符；至原告主張已將投資獲利金額匯款予王夢蓮乙節
      ，經被告機關以96年5月15日中區國稅法二字第096002244
      2號函請原告提示相關事證供核，原告僅提示王夢蓮92年7
      月28日結購33,000英鎊匯往國外水單（原處分卷第58至60
      頁），然該資金移動之真正原因，或為借貸或為贈與或為
      其他緣由，揆諸王夢蓮於90年間年僅20餘歲且在英國留學
      ，王夢蓮與原告並一致稱王夢蓮並無資金能力，則雙方如
      有巨額金錢借貸關係存在，卻無任何借貸文件可稽，亦無
      任何保全債權措施，亦與一般經驗法則不符。況原告自始
      即未能提供代為投資股票之標的、投資金額以及各該年度
      雙方確認投資損益之相關證明文據供核，徵諸上述說明，
      倘別無其他有利事證，該匯款尚不足證明確係股票投資之
      獲利。再原告主張其妹陳秋香曾交付互助會款50萬元與出
      售土地款250萬元，委託其代為操作投資股票，截至88年
      底其妹投資獲利已達3,500萬元云云，原告亦無法提示代
      為投資股票之標的、投資金額以及各該年度雙方確認投資
      損益之相關證明文據供核，自難憑信。綜上所述，原告於
      行政爭訟程序提出之王夢連借據、信函、聲明書及陳秋香
      95年3月15日、95年9月6日說明書之記載，顯屬王夢蓮、
      陳秋香臨訟附和原告之詞，無可憑信。從而，被告機關認
      定原告90年度利用王夢蓮、陳秋香名義買賣上市（櫃）公
      司股票，分散營利及利息所得1,633,438元及785,544元，
      予以歸課90年度綜合所得稅，並無不合，復查及訴願決定
      遞予維持，亦無違誤。
（三）另原告主張借用王夢蓮名義儲存外幣存款利息應歸其所有
      部分，查原告雖於95年5月2日補報原歸屬王夢蓮所有利息
      所得454,871元（所得給付單位：世華聯合商業銀行臺中
      分行，所得總額：503,249元），惟系爭補報行為係在調
      查基準日94年8月16日以後，已由原查核單位臺北市國稅
      局併計於原告利用王君名義分散利息所得項下。又原告因
      同一事實之91至93年度綜合所得稅及罰鍰事件，訴經本院
      96年度訴字第00499號判決在案，上開判決雖謂：被告機
      關所為91至93年度課稅及罰鍰，尚有關於分散所得案件，
      於補徵分散人稅款時，未扣除受利用分散人溢繳稅款後，
      就其差額補徵之情形，違反財政部62年3月21日台財稅第
      32131號函釋規定，則被告機關補稅及罰鍰處分即有違誤
      ，訴願決定予以維持，亦有不當，原告訴請撤銷為有理由
      ，爰將訴願決定及原處分（復查決定）均予撤銷，著由被
      告機關究明分散利息人王夢蓮及陳秋香91年度至93年度綜
      合所得稅核定退稅或補稅情形，據以核定原告91年度至93
      年度正確之應補稅額及罰鍰金額，另為適法之處分。然本
      件原告90年度系爭分散營利所得1,633,438元及利息所得
      785,544元，經被告機關歸課原告綜合所得總額4,416,136
      元，應納稅額807,240元（訴願決定及被告機關答辯狀均
      誤植為870,240元），嗣經復查決定變更核定綜合所得總
      額4,398,667元，應納稅額802,000元，並扣除扣繳及可扣
      抵稅額578,128元（含分散所得之扣繳及可扣抵稅額447,9
      61元）、結算已自繳稅額8,073元暨原補繳稅額360,052元
      （含原告95年4月25日補報補繳348,000元）後，核定應退
      稅額144,253元（計算式：802,000－578,128－8,073－36
      0,052＝-144,253；見原處分卷第144至146頁）。至有關
      受利用分散人王夢蓮及陳秋香90年度綜合所得稅，於剔除
      系爭營利及利息所得暨扣繳及可扣抵稅額後，分別經臺北
      市國稅局士林稽徵所及臺灣省北區國稅局桃園縣分局核定
      應補稅額58,491元及178,237元在案（原處分卷第118、11
      9及108、123至125頁），併予敘明。
參、罰鍰部分：
一、按「納稅義務人已依本法規定辦理結算申報，但對依本法規
    定應申報課稅之所得額有漏報或短報情事者，處以所漏稅額
    兩倍以下之罰鍰。」為所得稅法第第110條第1項所明定。
二、本件被告機關依據臺北市國稅局通報資料，以原告90年度綜
    合所得稅結算申報，漏報其利用王夢蓮、陳秋香名義買賣上
    市（櫃）公司股票之營利及利息所得2,418,982元，另尚漏
    報營利、利息、租賃等所得計58,212元，致逃漏所得稅額45
    4,098元，取有結算申報書、核定通知書、非扣繳所得資料
    、個案調查通報資料等附案佐證，違章事證明確，初查遂按
    所漏稅額處以1倍罰鍰計454,500元；嗣復查決定准予註銷租
    賃所得17,469元，重行核算漏稅額452,527元，追減罰鍰1,5
    00元變更改處罰鍰為452,500元。原告不服，提起訴願主張
    並無分散所得情事，請撤銷原處分等語。訴願決定以，查本
    件原告90年間利用王夢蓮、陳秋香名義分散營利及利息所得
    之違章事證明確，被告機關以原告既有系爭所得，即應依規
    定如數合併申報，惟怠於善盡注意義務，漏未依法辦理結算
    申報，縱非故意，仍難卸免過失漏報之責任，乃復查決定審
    酌違章情節，按所漏稅額452,527元處以1倍之罰鍰計452,50
    0元，經核並無不當等情，駁回訴願。揆諸前揭規定及說明
    ，亦無不合。
肆、綜上所述，本件被告原處分（復查決定）核無違誤，訴願決
    定予以維持，亦無不合。原告訴訟論旨所指各節，均難憑採
    ，其訴為無理由，應予駁回。
據上論結，本件原告之訴為無理由，依行政訴訟法第195條第1項
後段、第98條第1項前段，判決如主文。
中    華    民    國    97    年    4     月    15    日
                臺中高等行政法院第二庭
                          審判長法  官  胡  國  棟
                                法  官  莊  金  昌
                                法  官  林  秋  華
以上正本證明與原本無異。
如不服本判決，應於判決送達後20日內向本院提出上訴書狀，其
未表明上訴理由者，應於提起上訴後20日內向本院提出上訴理由
書（須依對造人數附具繕本）；如於本判決宣示或公告後送達前
提起上訴者，應於判決送達後20日內補提上訴理由書（須附繕本
）。未表明上訴理由者，逕以裁定駁回。
中    華    民    國    97    年    4     月    15    日
                                書記官  丁  俊  賢


司法院資訊處製作；財團法人民間司法改革基金會備份。
